臺灣高等法院刑事裁定
110年度毒抗字第238號
抗  告  人
即  被  告  陳一畯


上列抗告人即被告因違反毒品危害防制條例案件，不服臺灣士林
地方法院110年度毒聲字第57號中華民國110年1月27日所為觀察
、勒戒之裁定（聲請案號：臺灣士林地方檢察署110年度聲觀字
第21號、109年度毒偵字第2097號），提起抗告，本院裁定如下
：
    主  文
抗告駁回。                                             
    理  由
一、原裁定意旨略以：抗告人即被告甲○○基於施用第二級毒品甲
    基安非他命（下稱甲基安非他命）之犯意，於民國（下同）
    109年9月11日某時許，在友人住處內，以玻璃球燒烤方式，
    施用甲基安非他命1次之事實，業據抗告人於偵查時坦承不
    諱，且其為警查獲時採集之尿液，經送驗結果確呈安非他命
    、甲基安非他命陽性反應，此有台灣檢驗科技股份有限公司
    出具之濫用藥物檢驗報告（檢體編號：I0000000）、新北市
    政府警察局保安警察大隊受採集尿液檢體人姓名及檢體編號
    對照表在卷可憑，是抗告人施用甲基安非他命之行為，洵堪
    認定。又抗告人固於92年間因施用毒品案件，經原審法院以
    92年度毒聲字第326號裁定送勒戒處所施以觀察、勒戒後，
    認無繼續施用毒品傾向而於92年5月28日釋放，並經臺灣士
    林地方檢察署檢察官以92年度毒偵字第295號為不起訴處分
    確定，有本院被告前案紀錄表在卷可佐。惟抗告人於109年9
    月11日再度為本件施用第二級毒品犯行時，距其最近一次觀
    察勒戒執行完畢釋放日已逾3年，雖其間有再犯施用毒品罪
    而經法院判處罪刑之情，然依毒品危害防制條例（下稱毒品
    條例）第20條第1項、第3項及觀察勒戒處分執行條例第3條
    第1項規定，其本次施用第二級毒品犯行，仍應予觀察、勒
    戒，是檢察官之聲請，應予准許，爰裁定令抗告人入勒戒處
    所觀察、勒戒等語。
二、抗告意旨略以：其係前案不起訴處分3年後，因一時失慮再
    犯施用毒品犯行，於遭搜索查獲後，其亟欲戒除毒品，本願
    主動向相關醫院成癮防治科門診求診，希冀此後不要再有施
    用毒品行為，是抗告人應無再有施用毒品需求，非不能以戒
    癮療法取代剝奪人身自由之觀察、勒戒。又其為家中長子，
    有正當工作，且須照顧罹癌之父親，若不許抗告人自費戒癮
    治療，而強令入勒戒處所，顯不利抗告人改過自新。況抗告
    人既已供承施用毒品犯行，且未見有何毒品戒癮治療實施辦
    法及完成治療認定標準第2條第2項各款所列不適合為附命完
    成戒癮治療之緩起訴處分之情事，然檢察官於裁量前未審酌
    上情及考量抗告人施用毒品行為之成癮性、施用動機、家庭
    環境、學業或工作等具體情狀，逕向法院聲請裁定將抗告人
    送觀察、勒戒，難謂已為合義務性裁量。而原審未考慮進行
    社區醫療處遇即已足以替代監禁式治療，僅為形式審查，遽
    予裁定令抗告人入勒戒處所執行觀察、勒戒，反使尚未嚴重
    成癮且已欲門診治療而有可成之抗告人，難以繼續正常之家
    庭與社會生活，顯非妥適。爰請審酌上情，將原裁定撤銷，
    發回原審法院，更為妥適之處理云云。
三、按犯第10條之罪者，檢察官應聲請法院裁定，或少年法院（
    地方法院少年法庭）應先裁定，令被告或少年入勒戒處所觀
    察、勒戒，其期間不得逾2月；依前項規定為觀察、勒戒或
    強制戒治執行完畢釋放後，3年後再犯第10條之罪者，適用
    上揭規定，毒品條例第20條第1項、第3項分別定有明文。又
    毒品條例業於109年1月15日修正公布，並於同年7月15日施
    行，該條例第20條第3項之再犯期間，原係規定「5年後再犯
    」，修正後則改為「3年後再犯」；而所稱「3年後再犯」，
    係指本次再犯（不論毒品條例修正前、後）距最近一次觀察
    、勒戒或強制戒治執行完畢釋放已逾3年者，不因其間有無
    犯施用毒品罪經起訴、判刑或執行而受影響（最高法院大法
    庭109年度台上大字第3826號裁定意旨參照）。再者，毒品
    條例關於觀察、勒戒之規定，係一種針對施用毒品者將來之
    危險所為預防、矯正措施之保安處分，目的係為斷絕被告之
    身癮及心癮，而非處罰，雖兼具自由刑之性質，然有刑罰所
    不可替代之教化治療作用，當無因被告個人、家庭等個別因
    素而得免予執行之理。而該條例規定之觀察、勒戒處分係屬
    強行規定，倘有施用毒品之行為，除合於同條例第21條第1
    項所定「於犯罪未發覺前，自動向衛生福利部指定之醫療機
    構請求治療，醫療機構免將請求治療者送法院或檢察機關」
    之情形，或檢察官審酌個案情形，依同條例第24條第1項為
    附命完成戒癮治療之緩起訴處分，可排除適用觀察、勒戒之
    程序外，凡經檢察官聲請法院裁定將被告送勒戒處所觀察、
    勒戒者，在檢察官並無違法或濫用其裁量權之情況下，法院
    僅得就其聲請審查被告是否有施用毒品之行為，以及被告是
    否為「初犯」，抑或觀察、勒戒、強制治療執行完畢後「3
    年內再犯」或為「3年後再犯」而為准駁之裁定，並無自由
    斟酌以其他方式替代或得以其他原因免予執行之權限。　
四、經查：
  ㈠抗告人基於施用第二級毒品之犯意，於前揭時間、地點，施
    用甲基安非他命1次，嗣為警採集其尿液送驗結果，呈安非
    他命、甲基安非他命陽性反應等情，業據其於偵訊中坦承不
    諱，並有台灣檢驗科技股份有限公司出具之濫用藥物檢驗報
    告（檢體編號：I0000000）、新北市政府警察局保安警察大
    隊受採集尿液檢體人姓名及檢體編號對照表在卷可稽，是抗
    告人確有施用第二級毒品之事實，首堪認定。又抗告人前因
    施用毒品案件，經原審法院裁定送觀察、勒戒後，因認無繼
    續施用毒品之傾向，而於92年5月28日觀察、勒戒執行完畢
    釋放出所，其後雖有再因施用毒品案件，多次經法院判處罪
    刑確定及執行完畢之紀錄，但迄今均無再受觀察、勒戒或強
    制戒治之情形，有本院被告前案紀錄表附卷可稽。是抗告人
    距其最近一次觀察、勒戒執行完畢釋放即92年5月28日，已
    逾3年，核屬毒品條例第20條第3項所規定之「3年後再犯」
    ，檢察官因而依該項規定，向原審法院聲請裁定令抗告人入
    勒戒處所施以觀察、勒戒，於法自無不合。
  ㈡抗告人徒以前揭情詞為辯，惟查：
　⒈依毒品條例第20條第1項、第3項及第24條第1項規定，係採行
    「觀察、勒戒」與「附命完成戒癮治療之緩起訴」並行之雙
    軌模式，並無「附命完成戒癮治療之緩起訴」應優先於「觀
    察、勒戒」之強制規定。揆諸前揭說明，檢察官對施用毒品
    之被告，究應採行附命完成戒癮治療之緩起訴處分，或向法
    院聲請觀察、勒戒之處遇措施，要屬檢察官之裁量職權，本
    件檢察官經裁量結果既認本案應向法院聲請觀察、勒戒，且
    其聲請復查無認定事實有誤、違背法令或有明顯重大瑕疵之
    處，其聲請即屬有據，要無由法院斟酌以其他方式替代之餘
    地。　　
　⒉再檢察官適用刑事訴訟法第253條之1第1項及第253條之2對被
    告為緩起訴處分時，另應「參酌刑法第57條所列事項及公共
    利益之維護」，並「認以緩起訴為適當」者，始得為之，似
    可認檢察官應以向法院聲請觀察、勒戒為原則，於例外符合
    上揭緩起訴處分之要件時，始得另為附命完成戒癮治療之緩
    起訴處分。而檢察官是否適用上開規定對被告為緩起訴處分
    ，自得本於上開規定及立法目的，妥為斟酌、裁量，始予決
    定。其裁量之結果，如認適於對被告為緩起訴處分者，固須
    於緩起訴處分中說明其判斷之依據，惟其如認為應向法院聲
    請觀察、勒戒者，此時因係適用原則而非例外，自無須贅餘
    交代不適於為緩起訴處分之理由。經查，本件檢察官於109
    年12月16日偵訊中訊問抗告人：「對於所涉施用第二級毒品
    罪嫌，是否承認？」，抗告人答：「是，我承認」，檢察官
    再問：「有沒有其他陳述？」，抗告人答：「希望給我自新
    的機會」等語（見毒偵卷第39頁），顯見檢察官已有給予抗
    告人陳述意見之機會，而檢察官經裁量結果既認本案應向法
    院聲請觀察、勒戒為宜，揆諸首揭說明，自無須於聲請書說
    明本案不適於為附命完成戒癮治療之緩起訴處分之理由；而
    本件檢察官之聲請，復查無認定事實有誤、違背法令或有明
    顯重大瑕疵之處，其聲請即屬有據，要無由法院斟酌以其他
    方式替代之餘地。
　⒊至抗告人以其為家中長子，有正當工作，且須照顧罹癌之父
    親，若不許抗告人自費戒癮治療，而強令其入勒戒處所，顯
    不利抗告人改過自新云云，然此俱非依法得免予觀察、勒戒
    處分之事由，其徒執此抗告，亦無足取。
五、綜上所述，原審以抗告人於最近一次觀察、勒戒執行完畢釋
    放後之3年後再犯本件施用第二級毒品犯行，因而依檢察官
    之聲請，裁定令抗告人入勒戒處所觀察、勒戒，核其認事用
    法，並無違誤或不當。抗告人猶執前詞提起抗告，為無理由
    ，應予駁回。
據上論斷，應依刑事訴訟法第412條，裁定如主文。
中　　華　　民　　國　　110 　年　　3 　　月　　9 　　日
　　　　　　　　　刑事第十五庭  審判長法　官  林怡秀
　　　　　　　　　　　　　　　　　    法　官  古瑞君
　　　　　　　　　　　　　　　　　    法　官  陳信旗
以上正本證明與原本無異。
不得再抗告。
                                      書記官  董佳貞
中　　華　　民　　國　　110 　年　　3 　　月　　9 　　日